最高法院刑事判決　　　　　　九十六年度台上字第三四六三號
上　訴　人　甲○○
上列上訴人因強盜等罪案件，不服台灣高等法院台中分院中華民
國九十六年四月十九日第二審判決（九十六年度上訴字第五九九
號，起訴案號：台灣台中地方法院檢察署九十五年度偵字第一三
七七二號），提起上訴，本院判決如下：
    主  文
原判決關於甲○○部分撤銷，發回台灣高等法院台中分院。
    理  由
本件原判決維持第一審關於論處上訴人甲○○以共同連續意圖為
自己不法之所有，而搶奪他人動產，累犯罪刑部分之判決，駁回
上訴人此部分在第二審之上訴；撤銷第一審關於論處上訴人以共
同連續意圖為自己不法之所有，以強暴至使不能抗拒，而取他人
之物，累犯罪刑部分之判決，改判論處上訴人以共同連續意圖為
自己不法之所有，以強暴至使不能抗拒，而取他人之物，累犯罪
刑，固非無見。
惟查：(一)民國九十二年二月六日修正公布之刑事訴訟法第一百五
十九條第一項規定：「被告以外之人於審判外之言詞或書面陳述
，除法律有規定者外，不得作為證據」。上開規定，並於九十二
年九月一日施行。本件原判決於理由內引用被害人翁慶隆、徐茂
辛、羅美香、乙○○、陳素如、丙○○、謝淑蛉、劉守閣、劉弟
穎、廖文勝、邱錦勳、邱昌發、吳文隆、黃耀威等人於警詢中之
陳述，資為論斷上訴人涉犯竊盜罪之證據（上訴人所犯竊盜罪與
搶奪罪有牽連犯裁判上一罪之關係，從一重以搶奪罪論處）；引
用證人即被害人謝李次玉、徐習、孫詹春米、饒招東、張邱梅鳳
、朱戴香琴、潘氏嬋等人於警詢及檢察官偵查中之陳述，資為論
處上訴人以共同連續搶奪罪刑之基礎。雖於理由內括弧註明「業
經被告二人於九十五年十月六日原審（第一審）審理時同意作為
證據」（見原判決第四頁倒數第一行至第五頁第一行，第五頁第
十六、十七行），但未依刑事訴訟法第一百五十九條之五第一項
規定說明憑何證據審酌該言詞陳述作成時之情況，認為適當，而
符合傳聞證據得為證據之例外規定，即有判決理由不備之違誤。
又原判決於理由內併引用證人劉陳均耳於檢察官偵查中之證言，
資為論處上訴人以共同連續強盜罪刑之基礎（見原判決第七頁第
十一行），但未說明上開證人於審判外之陳述，究竟如何符合例
外規定而有證據能力，遽以上開證人於檢察官偵查中之傳聞證據
，併為論處上訴人以共同連續強盜罪刑之依據，要難謂為適法。
(二)被告有與證人對質或詰問證人之權利；對質詰問權為憲法所保
障之基本人權及基本訴訟權之一（司法院釋字第三八四、五八二
號解釋）。被告之對質詰問權，乃其重要之訴訟防禦權利，藉由
詰問對質程序之行使，法院得以觀察其問答之內容與互動，親身
感受而獲得心證，有助於真實之發見。刑事審判上之共同被告，
係為訴訟經濟等原因，由檢察官或自訴人合併或追加起訴，或由
法院合併審判所形成，其間各別被告及犯罪事實仍獨立存在。刑
事訴訟法於九十二年二月六日經總統公布增訂第二百八十七條之
二規定：「法院就被告本人之案件調查共同被告時，該共同被告
準用有關人證之規定」，並於同年九月一日施行。具有共犯關係
之共同被告對於其他共同被告之案件而言，為被告以外之第三人
，本質上屬於證人，為確保其他共同被告對證人之詰問權，該具
證人適格之共同被告於審判中，除有第一百五十九條之三所列各
款情形以外，均應依法定程序，到場具結陳述，並接受其他共同
被告之詰問，使有詰問該共同被告現在與先前陳述之瑕疵的機會
，然後再比較分別調查之結果，取捨酌採為裁判之基礎，不得逕
以其依共同被告身分所為陳述採為認定其他共同被告犯罪事實之
判斷依據。否則，無異否定共同被告於其他共同被告案件之證人
適格，排除人證之法定調查程序，並不當剝奪其他共同被告對該
實具證人適格之共同被告詰問之權利。原判決於理由內引用共同
被告饒烜宗（已判刑確定）之供述證據，作為另共同被告即上訴
人涉犯竊盜、搶奪及強盜罪之依據，均係以共同被告身分所為之
陳述，其中關於涉及其他共同被告即上訴人部分，本質上屬於證
人地位。乃原審於九十六年四月四日審判期日調查證據，並未踐
行上開適用證人規定之調查程序，使饒烜宗立於證人地位而為陳
述，並接受其他共同被告詰問，然後再本於調查所得之心證，詳
為闡述，斟酌取捨，以為裁判之基礎，逕以饒烜宗依共同被告身
分所為陳述採為認定其他共同被告犯罪之證據。揆之上開說明，
其採證要難謂非違法。上訴意旨雖未指摘及此，惟此為本院得依
職權調查之事項，應認原判決此部分有撤銷發回更審之原因。至
原判決不另諭知無罪部分，因公訴人認此部分與上開有罪部分有
連續犯裁判上一罪之關係，基於審判不可分原則，應併予發回，
附此敘明。
據上論結，應依刑事訴訟法第三百九十七條、第四百零一條，判
決如主文。
中　　華　　民　　國　九十六　年　　六　　月  二十八  日
                      最高法院刑事第六庭
                          審判長法官  呂　潮　澤
                                法官  吳　昆　仁
                                法官  孫　增　同
                                法官  趙　文　淵
                                法官  吳　　　燦
      本件正本證明與原本無異
                                      書  記  官
中　　華　　民　　國　九十六　年　　七  　月 　 二    日
                                                    Ｍ
